【裁判字號】    99,輔宣,14
【裁判日期】    991103
【裁判案由】    輔助宣告
【裁判全文】
臺灣桃園地方法院民事裁定              99年度輔宣字第14號
聲  請  人  熊昌政
相  對  人  熊彭順妹
關  係  人  熊昌煥
上列當事人間輔助宣告事件，本院裁定如下：
    主      文
宣告熊彭順妹（女，民國○○年○ 月○○日生，身分證統一編號：Ｚ0
00000000號）為受輔助宣告之人。
選定聲請人熊昌政（男，民國○○年○ 月○○日生，身分證統一編號
：Ｚ000000000號）、熊昌煥（男，民國54年1 月10日，身分證統
一編號：Ｚ000000000號）為受輔助宣告之人熊彭順妹之輔助人。
聲請程序費用新臺幣壹仟元由受輔助宣告之人熊彭順妹負擔。
    理      由
一、本件聲請意旨略以：相對人為聲請人之母，於民國97年5 月
    13日因慢性精神病送醫診治，現仍因精神障礙或其他心智缺
    陷，致其為意思表示或受意思表示，或辨識其意思表示效果
    之能力，顯有不足，爰依法聲請准予對相對人為輔助宣告等
    語，並提出殘障手冊為證。
二、按對於因精神障礙或其他心智缺陷，致其為意思表示或受意
    思表示，或辨識其意思表示效果之能力，顯有不足者，法院
    得因本人、配偶、4 親等內之親屬、最近1 年有同居事實之
    其他親屬、檢察官、主管機關或社會福利機構之聲請，為輔
    助之宣告，民法第15條之1 第1 項定有明文。經本院於鑑定
    機關即行政院衛生署桃園療養院精神科鑑定醫師陳炯旭前訊
    問相對人，相對人就一般日常問答及新臺幣幣別辨識均無礙
    （見本院99年8 月5 日訊問筆錄）。參酌該院出具精神鑑定
    報告書略以：熊員（即相對人）為慢性精神病分裂症病人，
    目前日常生活自理需人督促方能完成，經濟活動能力及社會
    活動能力皆有所缺失，即因精神障礙或其他心智缺陷，致其
    為意思表示、受意思表示或辨識意思表示效果能力顯有不足
    之程度；熊員病情慢性化已有八年，應無未來完全回復之可
    能等語，有該院精神鑑定報告書在卷足按。本院審酌相對人
    因心智缺陷為意思表示或受意思表示，或辨識其意思表示效
    果之能力，顯有不足，聲請人聲請對於相對人為輔助之宣告
    ，核無不合，應予准許。
三、再按受輔助宣告之人，應置輔助人，民法第1113條之1 第1
    項定有明文。又法院為輔助之宣告時，應依職權就配偶、四
    親等內之親屬、最近一年有同居事實之其他親屬、主管機關
    、社會福利機構或其他適當之人選定一人或數人為輔助人；
    法院為選定輔助人前，得命主管機關或社會福利機構進行訪
    視，提出調查報告及建議；法院選定輔助人時，應依受輔助
    宣告之人之最佳利益，優先考量受輔助宣告之人之意見，審
    酌一切情狀，並注意下列事項：一、受輔助宣告之人之身心
    狀態與生活及財產狀況。二、受輔助宣告之人與其配偶、子
    女或其他共同生活之人間之情感狀況。三、輔助人之職業、
    經歷、意見及其與受輔助宣告之人之利害關係。四、法人為
    輔助人時，其事業之種類與內容，法人及其代表人與受監護
    宣告之人之利害關係，此觀民法第1113條之1 第2 項準用同
    法第第1111條第1 項、第2 項、第1111條之1 規定甚明。經
    本院囑請桃園縣政府對聲請人等進行訪視，訪視報告略以：
（一）聲請監護原因：因相對人罹患慢性精神疾病，未能適切處
      理自身相關事務，且相對人父彭武堂往生後有遺產紛爭待
      處，聲請人為爭取相對人遺產繼承之應有權益，故申請相
      對人為輔助宣告之對象。
（二）相對人狀況說明：相對人應對外界有初步認知能力，如數
      量、文字等；但對於事情之記憶有部份發生混淆狀況。相
      對人實際照顧者為聲請人熊昌政，照顧費用由相對人存款
      支付每月新臺幣（下同）22,000元，供聲請人使用。
（三）聲請人狀況說明：聲請人已婚，育有一子一女，家庭生計
      多由相對人每月22,000元之存款維持。
（四）相對人次子熊昌煥說明，因聲請人自幼均由相對人照顧，
      自身則為相對人婆婆照顧，曾與相對人表明照顧意願，但
      遭相對人婉拒，故仍由聲請人負擔照顧責任，聲請人藉此
      希望相對人其他子女能同意照顧費用由相對人存款支付，
      另外聲請人此次申辦聲請輔助宣告事宜並未跟相對人子女
      說明用意與作法，且未知會其瞭解及參與，擔心聲請人此
      次輔助宣告僅意圖動用相對人資產而為之，反對單獨由聲
      請人擔任監護人，並且為監督聲請人對於相對人資產是否
      妥善運用，且有無挪為他用之疑，願意參與此次輔助宣告
      事件，並希望與聲請人共同擔任監護人等語。
（五）建議：本案相對人其他子女，即相對人次子熊昌煥尚有擔
      任監護人之意願，應考量其擔任意願後與聲請人共同擔任
      ，並共同善盡管理與輔導之責。建請法院依相對人最佳利
      益指定本案之監護人等語，以上有桃園縣政府99年7 月21
      日府社助字第099028205 號訪視報告在卷可稽。本院斟酌
      上開訪視報告及調查事證之結果，認為聲請人與關係人熊
      昌煥均為相對人之子女，情屬至親，由渠等共同擔任相對
      人之輔助人，共同致力於協助相對人處理財產等相關事宜
      及生活照護，應屬適當，爰依前開法條選任之。又參諸民
      法第15條之2 之立法理由可知，受輔助宣告人並不因輔助
      宣告而喪失行為能力，惟為保護其權益，於其為重要之法
      律行為時，應經輔助人同意，是民法第15條之2 第1 項列
      舉第1 款至第6 款之行為，應經輔助人之同意，附此敘明
      。
四、依民事訴訟法第624 條之1 第3 項、第608 條第1 項，裁定
    如主文。
中    華    民    國    99    年    11    月    3     日
                  家事法庭法     官  許婉芳
以上正本係照原本作成。
如不服本裁定關於選定輔助人部分，應於裁定送達後10日內向本
院提出抗告狀，並繳納抗告費新臺幣1 千元，其餘關於輔助宣告
部分，不得抗告。
中    華    民    國    99    年    11    月    3     日
                          書  記 官  劉文松
民法第15條之2
（受輔助宣告之人應經輔助人同意之行為）
受輔助宣告之人為下列行為時，應經輔助人同意。但純獲法律上
利益，或依其年齡及身分、日常生活所必需者，不在此限：
一、為獨資、合夥營業或為法人之負責人。
二、為消費借貸、消費寄託、保證、贈與或信託。
三、為訴訟行為。
四、為和解、調解、調處或簽訂仲裁契約。
五、為不動產、船舶、航空器、汽車或其他重要財產之處分、設
    定負擔、買賣、租賃或借貸。
六、為遺產分割、遺贈、拋棄繼承權或其他相關權利。
七、法院依前條聲請權人或輔助人之聲請，所指定之其他行為。
第 78 條至第 83 條規定，於未依前項規定得輔助人同意之情形
，準用之。
第 85 條規定，於輔助人同意受輔助宣告之人為第 1 項第 1 款
行為時，準用之。
第 1 項所列應經同意之行為，無損害受輔助宣告之人利益之虞
，而輔助人仍不為同意時，受輔助宣告之人得逕行聲請法院許可
後為之。

司法院資訊處製作；財團法人民間司法改革基金會備份。
